---
title: "Actividad 2.2"
author: "Manuel Abril"
date: "`r Sys.Date()`"
output:
  prettydoc::html_pretty:
    theme: architect
    highlight: github
---

```{r class.source = 'fold-hide', setup, include=FALSE}
library(knitr)
library(rmdformats)

## Global options
options(max.print="75")
opts_chunk$set(echo=TRUE,
	             cache=FALSE,
               prompt=FALSE,
               tidy=TRUE,
               comment=NA,
               message=FALSE,
               warning=FALSE)
opts_knit$set(width=75)
```

```{r paquetes}
if (!require(BiocManager)) install.packages("BiocManager")

installifnot <- function (pkg){
  if (!require(pkg, character.only=T)){
    BiocManager::install(pkg)
  }
}
# BiocManager::install() # Actualiza paquetes instalados
installifnot("pd.mogene.1.0.st.v1")
installifnot("mogene10sttranscriptcluster.db")
installifnot("oligo")
installifnot("limma")
installifnot("Biobase")
installifnot("arrayQualityMetrics")
installifnot("genefilter")
installifnot("annotate")
installifnot("xtable")
installifnot("gplots")
installifnot("GOstats")

if (!requireNamespace("GEOquery", quietly = TRUE)) {
  install.packages("BiocManager")
  BiocManager::install("GEOquery")
}
library(GEOquery)
```

- Comparación entre tres tipos de cáncer de mama

Este estudio de caso se basa en un artículo cuyos datos están disponibles en GEO (Serie
GSE1561).
Los investigadores investigaron tres tipos de tumores de cáncer de mama: apocrino (APO),
basal (BAS) y luminal (LUMI). La clasificación se basa en la resistencia de los tumores a los
receptores de estrógenos y andrógenos.
• Los tumores clasificados como “APO” son negativos para el receptor de estrógeno
(ER-) y positivos para el receptor de andrógeno (AR+).
• Aquellos clasificados como “LUMI” son ER+ y AR+ y
• Aquellos clasificados como “BAS” son ER- y AR-

La asignación de cada muestra a un grupo experimental se puede obtener en este enlace.
Obviamente, este es un estudio observacional, pero su análisis también se puede realizar
utilizando un enfoque de modelo lineal.
1. 2. 3. Identifica los factores experimentales y sus niveles.
Escribe la matriz de diseño asociada con este diseño de estudio.
Construye la matriz de contraste necesaria para comparar cada tipo de tumor con
los otros dos, es decir:
a. “APO” vs “LUMI”
b. “APO” vs “BAS”
c. “LUMI” vs “BAS”

```{r dir}
workingDir <-getwd()
dataDir <- file.path(workingDir, "datos")
resultsDir <- file.path(workingDir, "resultados")
```

```{r gse}
gse <- getGEO("GSE1561", GSEMatrix = TRUE)
gse <- gse[[1]]  
targets <- pData(gse)
head(targets[, 1:5])  # Ver columnas disponibles
write.csv(targets, file = "targets.csv", row.names = FALSE)
targets <- read.csv("targets2.csv")
table(targets$Group)
```

```{r leeTargets}
library(Biobase)
#TARGETS
targetsDF <- read.csv("targets2.csv", header = TRUE, sep = ",") 
#Definir las variables para las gráficas
sampleNames <- as.character(targetsDF$SampleName)
group <- as.character(targetsDF$Group)
# Creamos un objeto AnnotatedDataFrame
targets <- AnnotatedDataFrame(targetsDF)
```

Ahora leemos los archivos CEL

```{r leeCELFiles}
CELfiles <- targetsDF$FileName
rawData <- read.celfiles(file.path("datos", CELfiles), phenoData = targets)
rawData
```

# Exploración y control de calidad

## Boxplot

```{r graficosCalidad}
#BOXPLOT
etiquetas <- paste(sampleNames, targetsDF$Group, sep = " - ") 
sampleColor <- as.numeric(as.factor(targetsDF$Group))
boxplot(rawData, which="all",las=2, main="Distribución de los datos crudos", 
        cex.axis=0.3, names=etiquetas)
```

## Clustering jerárquico

```{r graficosCalidad2}
#HIERARQUICAL CLUSTERING
etiquetas <- paste(sampleNames, targetsDF$Group, sep = " - ")
clust.euclid.average <- hclust(dist(t(exprs(rawData))), method = "average")
plot(clust.euclid.average,
     labels = etiquetas,
     main = "Hierarchical clustering of RawData",
     cex = 0.5,
     hang = -1)
```

## PCA

```{r graficosCalidad3}
#PRINCIPAL COMPONENT ANALYSIS
plotPCA <- function ( X, labels=NULL, colors=NULL, dataDesc="", scale=FALSE, formapunts=NULL, myCex=0.3,...)
{
  pcX<-prcomp(t(X), scale=scale) # o prcomp(t(X))
  loads<- round(pcX$sdev^2/sum(pcX$sdev^2)*100,1)
  xlab<-c(paste("PC1",loads[1],"%"))
  ylab<-c(paste("PC2",loads[2],"%"))
  if (is.null(colors)) colors=1
  plot(pcX$x[,1:2],xlab=xlab,ylab=ylab, col=colors, pch=formapunts, 
       xlim=c(min(pcX$x[,1])-100000, max(pcX$x[,1])+100000),ylim=c(min(pcX$x[,2])-100000, max(pcX$x[,2])+100000))
  text(pcX$x[,1],pcX$x[,2], labels, pos=3, cex=myCex)
  title(paste("Plot of first 2 PCs for expressions in", dataDesc, sep=" "), cex=0.8)
}

groupFactor <- as.factor(targets$Group)
groupColors <- as.numeric(groupFactor)

plotPCA(exprs(rawData), 
        labels = as.character(groupFactor), 
        dataDesc = "raw data", 
        colors = groupColors,
        formapunts = c(rep(16, length(groupFactor))), 
        myCex = 0.4)
```

### Guardamos las tres imágenes en el folder

```{r graficosCalidadAPDF}
# Guardar en un archivo
pdf(file.path("resultados", "QCPlots_Raw.pdf"))
boxplot(rawData, which="all",las=2, main="Distribución de los datos crudos", 
        cex.axis=0.3, names=etiquetas)
plot(clust.euclid.average,
     labels = etiquetas,
     main = "Hierarchical clustering of RawData",
     cex = 0.5,
     hang = -1)
plotPCA(exprs(rawData), 
        labels = as.character(groupFactor), 
        dataDesc = "raw data", 
        colors = groupColors,
        formapunts = c(rep(16, length(groupFactor))), 
        myCex = 0.4)
dev.off()

```
# Control de calidad  

```{r arrayQM}
rerun <- FALSE
if(rerun){
  arrayQualityMetrics(rawData,  reporttitle="QC_RawData", force=TRUE)
}
```

# Normalización

Utilzamos el método RMA

```{r normalizacion}
eset<-rma(rawData)
write.exprs(eset, file.path("resultados", "NormData.txt"))
eset
```

# Filtrado

```{r filtrado}
library(genefilter) 
annotation(eset) <- "hgu133a.db" # Tuve que instalar los paquetes correspondientes
eset_filtered <- nsFilter(eset, var.func=IQR,
         var.cutoff=0.75, var.filter=TRUE, require.entrez = TRUE,
         filterByQuantile=TRUE)
#NUMBER OF GENES REMOVED
print(eset_filtered)
#NUMBER OF GENES IN
print(eset_filtered$eset)
```

La matriz de datos filtrados se extrae del objeto \`filtered$eset$ y se utilizará en los pasos siguientes.

```{r Datosfiltrados}
filteredEset <- eset_filtered$eset
filteredData <- exprs(filteredEset)
colnames(filteredData) <- pData(eset_filtered$eset)$ShortName
```

# Selección de genes

Construimos un modelo lineal, es decir una matriz de diseño y una de contrastes, para el análisis.

## Construimos la matriz de diseño:

```{r linearModel}
library(limma)
treat <- pData(filteredEset)$Group
lev <- factor(treat, levels = unique(treat))
design <-model.matrix(~0+lev)
colnames(design) <- levels(lev)
rownames(design) <- sampleNames
print(design)
```

## ...A continuación la matriz de contraste:

```{r linearModel2}
#COMPARISON
colnames(design) <- make.names(colnames(design))
cont.matrix1 <- makeContrasts(
  Luminal_vs_Basal = Luminal - Basal.like,
  Luminal_vs_Apocrine = Luminal - Apocrine,
  Apocrine_vs_Basal = Basal.like - Apocrine,
  levels = design
)
comparisonName <- "Matriz de contraste"
print(cont.matrix1)
```

# Estimamos el modelo

```{r estimaModelo}
#MODEL FIT
fit1 <- lmFit(filteredData, design)
fit.main1 <- contrasts.fit(fit1, cont.matrix1)
fit.main1 <- eBayes(fit.main1)
```

## Contraste LUMINAL VS BASAL: 

```{r resultadostoptable}
topTab1 <-  topTable (fit.main1, number=nrow(fit.main1), coef="Luminal_vs_Basal", adjust="fdr",lfc=3, p.value=0.05)
topTab1
```

## Ahora, Luminal vs Apocrino:

```{r resultadostoptable2}
topTab2 <-  topTable (fit.main1, number=nrow(fit.main1), coef="Luminal_vs_Apocrine", adjust="fdr",lfc=3, p.value=0.05)
topTab2
```

## Por último, Apocrino vs Basal

```{r resultadostoptable3}
topTab3 <-  topTable (fit.main1, number=nrow(fit.main1), coef="Apocrine_vs_Basal", adjust="fdr",lfc=3, p.value=0.05)
topTab3
```

## Verificar la información de los probes

```{r}
library(hgu133a.db)
keytypes(hgu133a.db)
anotaciones<- AnnotationDbi::select (hgu133a.db, keys=rownames(filteredData), columns=c("ENTREZID", "SYMBOL"))
```

### Añadimos las columnas DE LOS GENES a la "topTable".

### Primera: Luminal_vs_Basal

```{r}
library(dplyr)
topTabAnotada1<- topTab1 %>%  
  mutate(PROBEID=rownames(topTab1)) %>%
  left_join(anotaciones) %>% 
  arrange(P.Value) %>%
  select(7,8,9, 1:6)

head(topTabAnotada1)
```

### Segunda: Luminal_vs_Apocrino

```{r}
topTabAnotada2 <- topTab2 %>%  
  mutate(PROBEID=rownames(topTab2)) %>%
  left_join(anotaciones) %>% 
  arrange(P.Value) %>%
  select(7,8,9, 1:6)

head(topTabAnotada2)
```

### Segunda: Basal vs Apocrino

```{r}
topTabAnotada3 <- topTab3 %>%  
  mutate(PROBEID=rownames(topTab3)) %>%
  left_join(anotaciones) %>% 
  arrange(P.Value) %>%
  select(7,8,9, 1:6)

head(topTabAnotada3)
```


#### Los resultados se escriben en dos archivos html:

```{r}
library(xtable)
write.csv2(topTabAnotada1, file= file.path("resultados","Luminal_vs_Basal.csv"))
print(xtable(topTab1,align="lllllll"),type="html",html.table.attributes="",
      file=file.path("resultados","Luminal_vs_Basal.html"))
```

```{r}
library(xtable)
write.csv2(topTabAnotada2, file= file.path("resultados","Luminal_vs_Apocrino.csv"))
print(xtable(topTab2,align="lllllll"),type="html",html.table.attributes="",
      file=file.path("resultados","Luminal_vs_Apocrino.html"))
```

```{r}
library(xtable)
write.csv2(topTabAnotada3, file= file.path("resultados","Luminal_vs_Apocrino.csv"))
print(xtable(topTab3,align="lllllll"),type="html",html.table.attributes="",
      file=file.path("resultados","Luminal_vs_Apocrino.html"))
```

# Visualización de resultados:

## VP: Luminal v Basal

```{r volcanoPlot1}
# Volcano plot para Luminal vs Basal
library(hgu133a.db)

# Obtener anotaciones
annot <- AnnotationDbi::select(hgu133a.db,
                               keys = rownames(fit.main1),
                               columns = "SYMBOL",
                               keytype = "PROBEID")
genenames <- annot$SYMBOL[match(rownames(fit.main1), annot$PROBEID)]

volcanoplot(fit.main1[, "Luminal_vs_Basal"], 
            highlight = 15, 
            names = genenames, 
            main = "Luminal vs Basal",
            cex.main = 0.8,
            cex = 0.4)
abline(v = c(-3, 3))

pdf(file.path("resultados", "Volcano_Luminal_vs_Basal.pdf"))
volcanoplot(fit.main1[, "Luminal_vs_Basal"], 
            highlight = 15, 
            names = genenames, 
            main = "Luminal vs Basal",
            cex.main = 0.8,
            cex = 0.4)
abline(v = c(-3, 3))
dev.off()
```

## VP: Luminal v Apocrino

```{r volcanoPlot2}
# Volcano plot para Luminal vs Apocrine

library(hgu133a.db)

annot <- AnnotationDbi::select(hgu133a.db,
                               keys = rownames(fit.main1),
                               columns = "SYMBOL",
                               keytype = "PROBEID")

volcanoplot(fit.main1[, "Luminal_vs_Apocrine"], 
            highlight = 15, 
            names = genenames, 
            main = "Luminal vs Apocrine",
            cex.main = 0.8,
            cex = 0.4)
abline(v = c(-3, 3))

pdf(file.path("resultados", "Volcano_Luminal_vs_Apocrine.pdf"))
volcanoplot(fit.main1[, "Luminal_vs_Apocrine"], 
            highlight = 15, 
            names = genenames, 
            main = "Luminal vs Apocrine",
            cex.main = 0.8,
            cex = 0.4)
abline(v = c(-3, 3))
dev.off()
```

## VP: Basal v Apocrino

```{r volcanoPlot3}
# Volcano plot para Basal v Apocrino

library(hgu133a.db)

annot <- AnnotationDbi::select(hgu133a.db,
                               keys = rownames(fit.main1),
                               columns = "SYMBOL",
                               keytype = "PROBEID")

volcanoplot(fit.main1[, "Luminal_vs_Apocrine"], 
            highlight = 15, 
            names = genenames, 
            main = "Luminal vs Apocrine",
            cex.main = 0.8,
            cex = 0.4)
abline(v = c(-3, 3))

pdf(file.path("resultados", "Volcano_Basal_vs_Apocrine.pdf"))
volcanoplot(fit.main1[, "Apocrine_vs_Basal"], 
            highlight = 15, 
            names = genenames, 
            main = "Apocrine_vs_Basal",
            cex.main = 0.8,
            cex = 0.4)
abline(v = c(-3, 3))
dev.off()
```

## Heatmaps

### Heatmap (Luminal vs Basal)

```{r heatmap1}
library(gplots)
# Filtramos el contraste
topTab <- topTable(fit.main1, coef = "Luminal_vs_Basal", lfc = 1, p.value = 0.05, number = 50)
selectedRows <- rownames(filteredData) %in% rownames(topTab)
selectedData <- filteredData[selectedRows,]
sampleInfo <- pData(filteredEset)
muestrasUsar <- sampleInfo$Group %in% c("Luminal", "Basal.like")
selectedData <- selectedData[, muestrasUsar]
sampleGroups <- sampleInfo$Group[muestrasUsar]

# Cambiamos los probes por los nombres de genes.
library(AnnotationDbi)
library(hgu133a.db)
geneNames <- AnnotationDbi::select(hgu133a.db, 
                                   keys = rownames(selectedData), 
                                   columns = c("SYMBOL"), 
                                   keytype = "PROBEID")
geneNames <- geneNames[match(rownames(selectedData), geneNames$PROBEID), ]
rownames(selectedData) <- geneNames$SYMBOL
selectedData <- selectedData[!is.na(rownames(selectedData)), ]

ColSideColors <- ifelse(sampleGroups == "Luminal", "red", "darkblue")

# HEATMAP
my_palette <- colorRampPalette(c("darkblue", "red"))(n = 299)
pdf(file = file.path("resultados", "heatmap_luminal_vs_basal.pdf"), width = 10, height = 10)
heatmap.2(selectedData,
          Rowv = TRUE,
          Colv = TRUE,
          main = "Luminal vs Basal (genes FC≥1, p<0.05)",
          cex.main = 0.8,
          scale = "row",
          col = my_palette,
          sepcolor = "white",
          sepwidth = c(0.05, 0.05),
          cexRow = 0.5,
          cexCol = 0.9,
          key = TRUE,
          keysize = 1.0,
          density.info = "histogram",
          ColSideColors = ColSideColors,
          tracecol = NULL,
          srtCol = 30)
dev.off()
```

### Heatmap (Luminal vs Apocrino)

```{r heatmap2}
# Filtrar genes significativos del contraste
topTab <- topTable(fit.main1, coef = "Luminal_vs_Apocrine", lfc = 1, p.value = 0.05, number = 50)
selectedRows <- rownames(filteredData) %in% rownames(topTab)
selectedData <- filteredData[selectedRows,]
sampleInfo <- pData(filteredEset)
muestrasUsar <- sampleInfo$Group %in% c("Luminal", "Apocrine")
selectedData <- selectedData[, muestrasUsar]
sampleGroups <- sampleInfo$Group[muestrasUsar]

geneNames <- AnnotationDbi::select(hgu133a.db, 
                                   keys = rownames(selectedData), 
                                   columns = c("SYMBOL"), 
                                   keytype = "PROBEID")
geneNames <- geneNames[match(rownames(selectedData), geneNames$PROBEID), ]
rownames(selectedData) <- geneNames$SYMBOL
selectedData <- selectedData[!is.na(rownames(selectedData)), ]
ColSideColors <- ifelse(sampleGroups == "Luminal", "red", "darkgreen")  # azul = Apocrine

my_palette <- colorRampPalette(c("black", "red"))(n = 299)
library(gplots)
pdf(file = file.path("resultados", "heatmap_luminal_vs_apocrino.pdf"), width = 10, height = 10)
heatmap.2(selectedData,
          Rowv = TRUE,
          Colv = TRUE,
          main = "Luminal vs Apocrine (genes FC≥1, p<0.05)",
          cex.main = 0.8,
          scale = "row",
          col = my_palette,
          sepcolor = "white",
          sepwidth = c(0.05, 0.05),
          cexRow = 0.5,
          cexCol = 0.9,
          key = TRUE,
          keysize = 1.0,
          density.info = "histogram",
          ColSideColors = ColSideColors,
          tracecol = NULL,
          srtCol = 30)
dev.off()
```

### Heatmap (Basal vs Apocrino)

```{r heatmap3}
# Filtrar genes significativos del contraste
topTab <- topTable(fit.main1, coef = "Apocrine_vs_Basal", lfc = 1, p.value = 0.05, number = 50)
selectedRows <- rownames(filteredData) %in% rownames(topTab)
selectedData <- filteredData[selectedRows,]
sampleInfo <- pData(filteredEset)
muestrasUsar <- sampleInfo$Group %in% c("Luminal", "Apocrine")
selectedData <- selectedData[, muestrasUsar]
sampleGroups <- sampleInfo$Group[muestrasUsar]

geneNames <- AnnotationDbi::select(hgu133a.db, 
                                   keys = rownames(selectedData), 
                                   columns = c("SYMBOL"), 
                                   keytype = "PROBEID")
geneNames <- geneNames[match(rownames(selectedData), geneNames$PROBEID), ]
rownames(selectedData) <- geneNames$SYMBOL
selectedData <- selectedData[!is.na(rownames(selectedData)), ]
ColSideColors <- ifelse(sampleGroups == "Luminal", "red", "darkgreen")  # azul = Apocrine

my_palette <- colorRampPalette(c("black", "red"))(n = 299)
library(gplots)
pdf(file = file.path("resultados", "heatmap_Apocrine_vs_Basal.pdf"), width = 10, height = 10)
heatmap.2(selectedData,
          Rowv = TRUE,
          Colv = TRUE,
          main = "Apocrine_vs_Basal",
          cex.main = 0.8,
          scale = "row",
          col = my_palette,
          sepcolor = "white",
          sepwidth = c(0.05, 0.05),
          cexRow = 0.5,
          cexCol = 0.9,
          key = TRUE,
          keysize = 1.0,
          density.info = "histogram",
          ColSideColors = ColSideColors,
          tracecol = NULL,
          srtCol = 30)
dev.off()
```

# Análisis de significación biológica

La mayoría de programas necesitan que los identificadores de los genes sean en formato "ENTREZ" por lo que prepararemos ambas listas a la vez (aunque ya teníamos la de los genes seleccionados).

```{r}
library(hgu133a.db)
probesUniverse <- rownames(filteredData)
entrezUniverse <- AnnotationDbi::select(hgu133a.db,
                                        keys = probesUniverse,
                                        columns = "ENTREZID",
                                        keytype = "PROBEID")$ENTREZID
topTab <- topTable(fit.main1, coef = "Luminal_vs_Basal", number = 50)
topProbes <- rownames(topTab)
entrezTop <- AnnotationDbi::select(hgu133a.db,
                                   keys = topProbes,
                                   columns = "ENTREZID",
                                   keytype = "PROBEID")
topGenes <- unique(na.omit(entrezTop$ENTREZID))
entrezUniverse <- entrezUniverse[!duplicated(entrezUniverse)]

```

```{r createHyperparameter}
library(GOstats)

GOparams = new("GOHyperGParams",
    geneIds=topGenes, universeGeneIds=entrezUniverse,
    annotation="hgu133a.db", ontology="BP",
    pvalueCutoff=0.01)
```

```{r runORAnalysis}
GOhyper = hyperGTest(GOparams)
```

```{r summarizeORAesults}
head(summary(GOhyper))
dim(summary(GOhyper))
```

```{r ORAreport}
# Creamos un informe html con los resultados
GOfilename =file.path("resultados", "GOResults.html")
htmlReport(GOhyper, file = GOfilename, summary.args=list("htmlLinks"=TRUE))
```












